臺灣臺南地方法院刑事判決　　　　　　 97年度交訴字第129號
公　訴　人　臺灣臺南地方法院檢察署檢察官
被　　　告　王富山
選任辯護人　蔡淑文　律師
上列被告因過失致死案件，經檢察官提起公訴（97年度偵字第15
337 號），本院判決如下：
    主  文
王富山無罪。
    理  由
一、公訴意旨略以：被告王富山係營業大客車司機，乃以駕駛車
    輛為業務之人；民國97年6 月27日下午8 時30分許，被告駕
    駛興南汽車客運股份有限公司所有、車牌號碼585 －FC號營
    業大客車，由西向東方向行駛，行經臺南縣佳里鎮（99年12
    月25日臺南縣、市合併升格為直轄市以後，改制為臺南市佳
    里區）南32線公路2.6 公里處時，超速且未在遵行車道內行
    駛，復未注意車前狀況；適有蔡國欽駕駛車牌號碼MVB －07
    8 號普通重型機器腳踏車（以下簡稱機車），由東往西方向
    行駛，行至前開處所，與被告駕駛之前開營業大客車發生碰
    撞（營業大客車之車頭左前端車頭大燈與機車發生碰撞），
    蔡國欽當場受有重創，經送臺南縣佳里綜合醫院（下稱佳里
    醫院）進行急救無效後，於同日下午9 時4 分許，因頭胸左
    腿撞傷骨折、顱內碎裂骨折內出血不治死亡。因認被告涉有
    刑法第276 條第2 項之業務過失致死罪嫌等語。
二、本件公訴人認被告涉有上開犯罪，無非係以：1.被告於偵查
    中坦承於前揭時日駕駛上開營業大客車，以時速五、六十公
    里之行車速度行駛；2.告訴人楊慧明於警詢及偵查中、證人
    即員警丁瑞瑤於偵查中之證言；3.臺南縣警察局道路交通事
    故初步分析研判表、舉發違反道路交通管理事件通知單；4.
    道路交通事故現場圖、道路交通事故調查報告表(一)、(二)；5.
    上開營業大客車行車車速紀錄表；6.現場照片12幀、上開機
    車車損照片12幀、前開營業大客車車損照片5 幀；7.相驗筆
    錄、勘驗筆錄、檢驗報告書、相驗屍體證明書各1 份、相驗
    照片22幀；8.臺灣省臺南區車輛行車事故鑑定委員會、臺灣
    省車輛行車事故覆議鑑定委員會函文各1 份；9.上開車禍事
    故發生以後，掉落物及血跡均在西向車道，足見兩車應於對
    向車道發生碰撞；如蔡國欽於前開車禍發生時，乃駕駛上開
    機車侵入被告行駛之車道，上開營業大客車與機車碰撞之地
    點，應在車頭正面，而不在車頭左前端；另被告於前開車禍
    事故發生後，即將上開營業大客車駛至路旁，而非停於碰撞
    瞬間煞停之地點，應係因駛越行車分向線，心虛所致，為其
    論據。訊據被告固坦承於前揭時地駕駛前揭營業大客車，與
    蔡國欽駕駛之上開機車發生碰撞，致蔡國欽因而人、車倒地
    ，受有重創，經送佳里醫院急救以後，仍不治死亡之事實，
    惟堅決否認有何過失致死之犯行，辯稱：伊於上揭時地駕駛
    上開營業大客車時，並未超速且未駛入對向車道，蔡國欽當
    時乃接近分向限制線行駛，上開車禍事故發生地點路旁之工
    廠，設有投射燈，蔡國欽可能係因投射燈亮起，以為有工程
    車駛出，而駛至伊行駛之車道，致與伊所駕駛上開營業大客
    車左前端發生碰撞，散落物可能係因其他車輛輾壓並帶走而
    集中於對向車道等語。被告之選任辯護人並為被告辯以：證
    人丁瑞瑤於偵查中之證言，僅為證人丁瑞瑤之推測之詞，臺
    南縣警察局道路交通事故初步分析研判表、舉發違反道路交
    通管理事件通知單各1 份，均無證據能力；再前開車禍事故
    之發生，乃蔡國欽突然駛入被告行駛之車道，被告措手不及
    ，無法瞬間移位所致，被告縱加以相當之注意，亦無法避免
    前開車禍事故之發生；至於對向車道之散落物，乃員警並未
    封鎖交通，因往來車輛之輪胎輾壓黏沾而散落於對向車道；
    又由中央警察大學之鑑定即可證明被告之辯解與事實相符；
    另被告當時之行車速度應非車禍發生之原因等語。
三、按犯罪事實應依證據認定之，無證據不得認定犯罪事實；又
    不能證明被告犯罪者，應諭知無罪之判決，刑事訴訟法第15
    4 條第2 項、第301 條第1 項分別定有明文。次按，事實之
    認定，應憑證據，如未能發現相當證據，或證據不足以證明
    ，自不能以推測或擬制之方法，以為裁判基礎（最高法院40
    年臺上字第86號判例意旨參照）。且認定犯罪事實所憑之證
    據，雖不以直接證據為限，間接證據亦包括在內；然而無論
    直接或間接證據，其為訴訟上之證明，須於通常一般之人均
    不致有所懷疑，而得確信其為真實之程度者，始得據為有罪
    之認定，倘其證明尚未達到此一程度，而有合理之懷疑存在
    ，致使無從形成有罪之確信，根據「罪證有疑，利於被告」
    之證據法則，即不得遽為不利被告之認定，亦有最高法院76
    年臺上字第4986號判例可稽。其以情況證據（即間接證據）
    斷罪時，尤須基於該證據在直接關係上所可證明之他項情況
    事實，本乎推理作用足以確證被告有罪，方為合法，不得徒
    憑主觀上之推想，將一般經驗上有利被告之其他合理情況逕
    予排除，此觀諸最高法院32年上字第67號判例意旨亦甚彰明
    。再按，刑事審判基於憲法正當法律程序原則，對於犯罪事
    實之認定，採證據裁判及自白任意性等原則。刑事訴訟法據
    以規定嚴格證明法則，必須具證據能力之證據，經合法調查
    ，使法院形成該等證據已足證明被告犯罪之確信心證，始能
    判決被告有罪（司法院大法官會議釋字第582 號解釋理由書
    參照）。復按，檢察官對於起訴之犯罪事實，應負提出證據
    及說服之實質舉證責任。倘其所提出之證據，不足為被告有
    罪之積極證明，或其指出證明之方法，無從說服法院以形成
    被告有罪之心證，基於無罪推定之原則，自應為被告無罪判
    決之諭知（最高法院92年臺上字第128 號判例足參）。
四、經查：
  一證據能力部分：
    (一)被告於警詢、偵查及本院審判中所為不利於己之陳述，並
      非出於強暴、脅迫、利誘、詐欺、疲勞訊問、違法羈押或
      其他不正之方法，且非違反告知義務或違背刑事訴訟法第
      93條之1 第2 項、第100 條之3 第1 項之規定所取得，揆
      諸刑事訴訟法第156 條第1 項、第158 條之2第1項、第2
      項之規定，應認均有證據能力。
    (二)次按，刑事訴訟法關於證人之訊問，採具結制度，其用意
      在擔保證言之真實性及憑信性，並提高證人之責任心及警
      戒心，使為誠實之陳述，是具結乃證言真實性之程序擔保
      ，若違背具結之規定，未令證人於供前或供後具結，又無
      不得令其具結之原因，其所為之證言即難認係合法之證據
      （最高法院34年上字第824 號判例意旨參照），故刑事訴
      訟法第158 條之3 明定：「證人、鑑定人依法應具結而未
      具結者，其證言或鑑定意見，不得作為證據」。查，告訴
      人乃被告以外之第三人，屬於證人，且無依法不得命其具
      結之原因，然檢察官於偵查中訊問證人即告訴人時，並未
      命證人即告訴人具結，是證人即告訴人於偵查中所為之證
      言，自無證據能力，不得作為證據。
    (三)再按，供述證據，依其內容性質之不同，可分為體驗供述
      與意見供述。前者，係指就個人感官知覺作用直接體驗之
      客觀事實而為陳述，屬於「人證」之證據方法，因證人就
      其親身體驗事實所為之陳述具有不可替代性，依法自有證
      據能力。後者，則係指就某種事項陳述其個人主觀上所為
      之判斷意見（即「意見證據」），因非以個人經歷體驗之
      事實為基礎，為避免流於個人主觀偏見與錯誤臆測之危險
      ，自無證據能力。是刑事訴訟法第160 條規定：「證人之
      個人意見或推測之詞，除以實際經驗為基礎者外，不得作
      為證據。」惟若證人以其直接體驗之事實為基礎，所為之
      意見或推測，而具備客觀性、不可替代性者，因並非單純
      之意見或推測，自可容許為判斷依據。因而，一般證人所
      為陳述，茍屬意見供述之性質時，自應先予究明是否以陳
      述人個人實際經驗為基礎、有無與體驗事實具有不可分離
      關係，且其陳述方式有無可替代性，而可理解係證言之一
      部分之情形，作為決定其證言有無證據能力之依據（最高
      法院97年度臺上字第6288號判決參照）。查，證人丁瑞瑤
      於前開車禍事故發生之際，並不在場，其於偵查中所為關
      於「因為現場的道路並不是雙向（分向）限制線，只是單
      純的中央分向，因此在此路段行車任何車輛隨時都有超車
      或侵入對向車道，所以駕駛人在這種路段行駛，特別要注
      意車前狀況」、「這種行為也是牽涉到肇事營業大客車司
      機，未注意車前狀況，所以才來不及反應」部分（參見臺
      南地檢署97年度相字第865 號卷宗第108 頁）之證言，及
      道路交通事故調查報告表(二)「肇因研判」欄內之記載，乃
      證人丁瑞瑤非以其直接體驗之事實為基礎所為之意見及推
      測之詞，揆諸前揭說明，應不得作為證據。
    (四)復按，被告以外之人於審判外之言詞或書面陳述，除法律
      有規定者外，不得作為證據；再被告以外之人於審判外向
      法官所為之陳述，得為證據；又被告以外之人，於偵查中
      向檢察官所為之陳述，除顯有不可信之情況外，得為證據
      ；另被告以外之人於檢察事務官、司法警察官或司法警察
      調查中所為之陳述，與審判中不符時，其先前之陳述具有
      較可信之特別情況，且為證明犯罪事實存否所必要者，得
      為證據；再下列文書，亦得為證據：1 除顯有不可信之情
      況外，公務員職務上製作之紀錄文書、證明文書。2 除顯
      有不可信之情況外，從事業務之人於業務上或通常業務過
      程所須製作之紀錄文書、證明文書。3 除前2 款之情形外
      ，其他於可信之特別情況下所製作之文書，亦得為證據；
      又被告以外之人於審判外之陳述，雖不符刑事訴訟法第15
      9 條之1 至第159 條之4 之規定，而經當事人於審判程序
      同意作為證據，法院審酌該言詞陳述或書面陳述作成時之
      情況，認為適當者，亦得為證據；另當事人、代理人或辯
      護人於法院調查證據時，知有第159 條第1 項不得為證據
      之情形，而未於言詞辯論終結前聲明異議者，視為有前項
      之同意，刑事訴訟法第159 條第1 項、第159 條之1 第1
      項、第2 項、第159 條之2 、第159 條之4 、第159 條之
      5 第1 項、第2 項分別定有明文。次按，刑事訴訟法第15
      9 條第1 項所謂「法律有規定者」，係指同法第159 條之
      1 至第159 條之5 及第206 條等規定（最高法院99年度臺
      上字第5494號判決意旨參照）。查：
      (1)臺南縣警察局道路交通事故初步分析研判表、舉發違反
        道路交通管理事件通知單各1 份，均為被告以外之人於
        審判外之陳述，屬於傳聞證據，且非被告以外之人於審
        判外向法官、於偵查中向檢察官或於檢察事務官、司法
        警察官或司法警察調查中所為之陳述，且係針對個案而
        製作，亦與刑事訴訟法第159 條之4 第1 款所示之公務
        員職務上製作之紀錄文書或證明文書，或同條第2 款所
        示之紀錄文書或證明文書不符，也非同條第3 款所示之
        文書，且辯護人已對前開文書之證據能力聲明異議，自
        不得作為證據。
      (2)告訴人楊慧明於警詢中之證言、道路交通事故現場圖、
        道路交通事故調查報告表(一)、道路交通事故調查報告(二)
        「肇因研判」欄以外之記載、相驗筆錄、勘驗筆錄、檢
        驗報告書、相驗屍體證明書各1 份，均為被告以外之人
        於審判外之言詞或書面陳述，性質上屬於傳聞證據，惟
        因公訴人、被告及辯護人於本院調查證據時，知有刑事
        訴訟法第159 條第1 項所定不得為證據之情形，而未於
        言詞辯論終結前聲明異議，本院審酌各項證據作成時之
        情況，並無違法取得之情形，且與待證事實具有關連性
        ，證據之證明力亦無顯然偏低之瑕疵，認為以之作為證
        據，應屬適當，應認依刑事訴訟法第159 條之5 之規定
        ，均有證據能力。
      (3)卷附臺灣省臺南區車輛行車事故鑑定委員會、臺灣省車
        輛行車事故覆議鑑定委員會函文及中央警察大學鑑定書
        各1 份，分別為臺灣臺南地方法院檢察署（下稱臺南地
        檢署）檢察官及本院因個案之需要而囑託臺灣省臺南區
        車輛行車事故委員會、臺灣省車輛行車事故覆議委員會
        及中央警察大學鑑定，臺灣省臺南區車輛行車事故鑑定
        委員會、臺灣省車輛行車事故覆議鑑定委員會及中央警
        察大學依刑事訴訟法第206 條1 項規定，提出之書面報
        告，揆諸前揭說明，應認均有證據能力。
    (四)再按，傳聞法則乃對於被告以外之人於審判外之言詞或書
      面陳述，亦即針對被告以外之人於審判外以言詞或書面所
      為之供述證據而為之規範。卷附上開營業大客車行車車速
      紀錄表、現場照片12幀、上開機車車損照片12幀、前開營
      業大客車車損照片5 幀、相驗照片22幀，乃以科學、機械
      之方式，對於行車或拍攝內容所為忠實且正確之記錄，性
      質上並非供述證據，應無刑事訴訟法第159 條第1 項規定
      之適用，附此敘明。
  二實體部分：
    (一)被告於偵查中雖供稱：「（問：當時車速？答：）五、六
      十公里」云云（參見臺南地檢署97年度相字第865 號卷宗
      第50頁反面），於本院準備程序中亦稱：「當時時速只有
      五十幾公里」、「五十幾公里，我承認有超速」等語（參
      見本院卷第24頁、第98頁反面）。惟查，前開處所之行車
      速限為時速50里，此觀諸道路交通事故調查報告表(一)之記
      載自明（參見97年度相字第865 號卷宗第19頁）；又證人
      丁瑞瑤於本院審理時證稱：到達現場時，大客車停在路邊
      ，行車車速紀錄表係於現場取下等語（參見本院卷第130
      頁反面、第131 頁反面）等語，可見卷附前開營業大客車
      行車車速紀錄表於上開營業大客車駛離道路交通事故現場
      圖所示之位置以前，已經員警取出；再觀之前開營業大客
      車行車車速紀錄表，可知上開營業大客車於同日下午8 時
      20分至30分之間，在行車車速紀錄表取出以前，最後一次
      行車紀錄為自時速0 公里加速至時速40公里以上、未逾50
      公里，嗣再減速至0 公里；再前一次之行車紀錄，亦為自
      時速0 公里加速至時速40公里以上、未逾50公里，嗣再減
      速至0 公里；衡諸一般人駕駛車輛與他人發生碰撞時，基
      於本能，均會急踩煞車；且被告駕駛上開營業大客車與蔡
      國欽駕駛之上開機車發生碰撞以後，並未將前開營業大客
      車停放於碰撞時煞停之地點，而係將前開營業大客車駛至
      路旁停放，此觀諸攝有上開營業大客車之現場照片3 幀及
      道路交通事故現場圖自明（參見97年度相字第865 號卷宗
      第23頁、第24頁、第18頁），可見被告於前揭時日，駕駛
      前開營業大客車與蔡國欽駕駛之上開機車發生碰撞以前之
      行車速度，應為40公里以上未逾50公里，嗣於上開車禍事
      故發生後，被告又以時速40公里以上未逾50公里之行車速
      度，將上開營業大客車駛至路旁停放。從而，足認被告於
      偵查及本院準備程序中所為前開關於行車速度之供述，應
      與事實不符，不足採信，不能據以認定被告於前揭時日駕
      駛前開營業大客車，行經前開處所時，有何超速行駛等情
      。
    (二)告訴人於前開車禍事故發生之際，並不在場，且其於警詢
      中亦證稱：不知車禍事故發生之經過等語（參見臺南地檢
      署97年度相字第865 號卷宗第12頁），自無從以告訴人於
      警詢中之證言，據以認定前開車禍事故發生之原因。另告
      訴人於偵查中之證言，並無證據能力，不得作為證據，已
      如前述，自不得據為不利被告認定。
    (三)證人丁瑞瑤於偵查中雖證稱：「因為現場的道路並不是雙
      向（分向）限制線，只是單純的中央分向，因此在此路段
      行車任何車輛隨時都有超車或侵入對向車道，所以駕駛人
      在這種路段行駛，特別要注意車前狀況」、「這種行為也
      是牽涉到肇事營業大客車司機，未注意車前狀況，所以才
      來不及反應」等語（參見臺南地檢署97年度相字第865 號
      卷宗第108 頁），惟證人丁瑞瑤前開部分之證言，乃非以
      其直接體驗之事實為基礎所為之意見及推測之詞，不得作
      為證據，有如前述，亦不得據為不利被告之認定。
    (四)卷附臺南縣警察局道路交通事故初步分析研判表、舉發違
      反道路交通管理事件通知單各1 份，及道路交通事故調查
      報告表(二)「肇因研判」欄內之記載，均不得作為證據，而
      無證據能力，已如前述，自亦不得據為不利被告之認定。
    (五)觀之道路交通事故現場圖、現場照片12幀、上開機車車損
      照片12幀、前開營業大客車車損照片5 幀、檢驗報告書、
      相驗屍體證明書各1 份、相驗照片22幀（參見臺南地檢署
      97年度相字第865 號卷宗第18頁、第22頁至第36頁、第52
      頁至第70頁），可知前開車禍事故發生以後，上開營業大
      客車左前端車頭大燈及附近飾鈑掉落，上開營業大客車車
      體左前端，距離地面約115 至150 公分處凹陷；蔡國欽左
      臉有撞裂傷、左側顱骨、胸骨、左側肋骨、左手及左腿骨
      折；前揭機車車頭嚴重受損，前輪倒於行車分向線上，機
      車之坐墊、後車尾燈及另一較大之掉落物，掉落於西向車
      道之一般車道內，西向車道之路肩並有血跡，現場並有為
      數不少之散落物，大部分分布於西向車道，少部分分布於
      東向車道。衡諸上開車禍事故發生以前，被告乃駕駛上開
      營業大客車，沿南32線公路，由西往東方向行駛，業據被
      告於警詢中供認不諱（參見臺南地檢署97年度相字第865
      號卷宗第7 頁）；蔡國欽則係駕駛前開機車，沿南32線公
      路，由東往西方向行駛，且前開車禍事故發生時，乃上開
      營業大客車左前端車頭大燈及附近飾鈑處與前開機車車頭
      處、蔡國欽身體左側發生碰撞，此參諸前開機車車頭嚴重
      受損及蔡國欽身體左側受創嚴重即可明瞭；參酌蔡國欽所
      駕駛前開機車於碰撞以後，因受前開營業大客車向前之作
      用力、機車撞擊營業大客車所生之反作用力之影響，而倒
      於行車分向線附近，機車前輪並倒在行車分向線上，足認
      二車發生碰撞之地點，應在機車倒地處之西南側，亦即在
      被告駕駛之上開營業大客車行駛之東向車道上。至機車之
      坐墊、後車尾燈及另一較大之掉落物，雖掉落於西向車道
      之一般車道內，西向車道之路肩並有血跡，且現場之散落
      物，大部分分布於西向車道。惟按，車禍事故發生後，被
      害人倒地、掉落物或散落物之位置，乃受車禍事故發生時
      ，雙方車輛行進方向之作用力及反作用力、雙方車輛碰撞
      之角度、被害人於碰撞之瞬間，本於直覺所為之反應，及
      慣性定律等因素相互影響之結果。查，蔡國欽駕駛之前開
      機車與被告駕駛前揭營業大客車發生碰撞而受損以後，蔡
      國欽、前開機車之坐墊、車尾燈及其他因車體受損而掉落
      或散落之物，本即有受營業大客車向前作用力、機車本身
      向前之作用力、向後之反作用力及慣性定律之影響，而摔
      至西向車道之可能；另證人丁瑞瑤於本院審理中結證：當
      時下雨，路上亦有車輛行走，輪胎會帶走散落物，因此散
      落物散落滿地，碎片為二車碰撞後之碎片，如機車飾板等
      語（參見本院卷第130 頁反面），可知前述大部分分布於
      西向車道之散落物，其所在之位置已未必為二車碰撞以後
      ，掉落地面之地點，自不能僅因前開車禍事故發生以後，
      掉落物、血跡及大部分之散落物均在西向車道，即認前開
      車禍發生之地點，應在西向車道。公訴人指稱上開車禍事
      故發生以後，掉落物及血跡均在對向車道，足見兩車應於
      對向車道發生碰撞等語，自不足採。告訴人指陳：二車碰
      撞後之散落物絕大部分均分布在機車行駛之車道，甚至蔡
      國欽之血跡亦分布西向道路外側，比照現場狀況，前開車
      禍事故應係以上開營業大客車侵入西向車道肇致，較符合
      事實云云，亦無足取。從而，附卷道路交通事故現場圖、
      現場照片12幀、上開機車車損照片12幀、前開營業大客車
      車損照片5 幀、檢驗報告書、相驗屍體證明書、相驗照片
      22幀，非但不足證明被告於上揭時日駕駛前開營業大客車
      ，未在遵行車道內行駛之事實，反而足以證明被告於前揭
      時日駕駛上開營業大客車，乃在遵行車道內行駛之事實。
    (六)卷附道路交通事故調查報告表(一)、道路交通事故調查報告
      表(二)「肇因研判」欄以外之記載，僅能證明本件交通事故
      發生當時，天候雨、夜間有照明，路面為柏油路面，溼潤
      無缺陷，亦無障礙物，視距良好，該地速限為時速50公里
      ，及該地道路形態、事故位置、分向及分道設施、事故類
      型及型態、被告與被害人受傷之程度、傷處、配戴之保護
      裝備、有無持行動電話、雙方駕駛車輛之種類、用途、行
      動狀態、駕駛資格、駕駛執照種類、飲酒情形、撞擊部位
      、是否肇事逃逸、職業類別、旅次目的及雙方車輛撞擊部
      位不明等情，尚不能據以認定前開車禍事故乃因被告超速
      且未在遵行車道內行駛，及未注意車前狀況而肇致。
    (七)觀諸上開營業大客車行車車速紀錄表，可知被告於前揭時
      日，駕駛前開營業大客車與蔡國欽駕駛之上開機車發生碰
      撞以前之行車速度，應為40公里以上未逾50公里，嗣於上
      開車禍事故發生後，被告又以時速40公里以上未逾50公里
      之行車速度，將上開營業大客車駛至路旁停放之事實，亦
      不足以認定被告對於前開車禍事故之發生有何過失之情。
    (八)員警於前開營業大客車內取得行車車速紀錄表之照片1 幀
      ，至多僅能證明員警於前開營業大客車內取得行車車速紀
      錄表之情形，至於前開車禍事故發生之原因為何，尚無從
      據以論斷。
    (九)相驗筆錄、勘驗筆錄，分別僅能證明被告及告訴人於相驗
      當日陳述之內容，及臺南地檢署檢察官前往現場勘驗，認
      現場狀況如道路交通事故現場圖所示、上開機車並無遭致
      前開營業大客車輾壓痕跡之事實，至於前開車禍事故發生
      之原因為何、被告對於開車禍事故之發生有無過失，亦無
      從據以認定。
    (十)臺灣省臺南區車輛行車事故鑑定委員會97年8 月7 日南鑑
      字第0975902300號函文記載「(一)檢視現場跡證：1.碎片散
      落分佈甚廣，主要分散機車行駛車道。2.大客車左前側與
      機車發生撞擊凹損等跡證研析，不排除大客車有跨越中心
      線行駛之情形，致發生撞擊。(二)以及另再參依：1.機車倒
      地刮地痕跡位置於大客車行駛車道。2.兩車發生撞擊後相
      距11.5公尺大客車筆直煞停之跡證研析。機車似有行駛來
      車道之情。(三)綜上兩項跡證尚無法遽以認定撞擊位置，本
      案建議再行採集撞擊所掉下落土後，進一步釐清兩車撞擊
      地點」；臺灣省車輛行車事故覆議委員會97年9 月22日覆
      議字第0976203593號函文記載「本案因肇事後一方（蔡君
      ）已死亡，其對肇事過程不明，僅憑一方（王君）陳詞，
      且依卷附相關跡證資料，二車確切碰撞地點位置不明（蔡
      機車刮地痕走向位置與其倒地位置軌跡似有不合），難以
      研判肇事前相對之行駛動態，故跡證不全，肇事實情不明
      ，本會未便遽予覆議」，有上開函文各1 份在卷可按（參
      見臺南地檢署97年度相字第865 號卷宗第87頁、第100 頁
      ）。可知臺灣省臺南區車輛行車事故鑑定委員會及臺灣省
      車輛行車事故覆議委員會均認不能判斷前開車禍事故發生
      之原因，自無從據以認定被告對於前開車禍事故之發生，
      應有過失。
    (十一)公訴人另雖指稱：如蔡國欽於前開車禍發生時，乃駕駛上
      開機車侵入被告行駛之車道，上開營業大客車與機車碰撞
      之地點，應在車頭正面，而不在車頭左前端；另被告於前
      開車禍事故發生後，即將上開營業大客車駛至路旁，而非
      停於肇事地點，應係因駛越行車分向線行駛，心虛所致等
      語。惟查，機車之寬度有限，如蔡國欽駕駛前開機車僅稍
      微侵入西向車道，而與未緊靠行車分向線行駛之上開營業
      大客車發生碰撞，蔡國欽駕駛之前開機車本即僅會撞及上
      開營業大客車之左前端，而非撞及上開營業大客車車頭正
      面，公訴人指稱蔡國欽駕駛上開機車侵入被告行駛之車道
      ，上開營業大客車與機車碰撞之地點，應在車頭正面，而
      不在左前端，已有可議，其據以推論蔡國欽於前揭時日並
      未駛越行車分向線行駛，自無足取。另被告將上開營業大
      客車駛離碰撞瞬間煞停之地點，而未保持現場之原因非一
      ，或因現場之痕跡證據對己不利，有意破壞現場狀況，或
      為免妨礙交通而移動，或於碰撞之瞬間因驚慌失措而駛離
      ，嗣因隨即醒悟不可逃逸，而將前開營業大客車停於路旁
      ，報警處理，皆有可能，非僅囿於因現場之痕跡證據對於
      被告不利一端；況且，前開營業大客車與上開機車發生碰
      撞之地點，應在機車倒地處之西南側，亦即在被告駕駛之
      上開營業大客車行駛之東向車道上，已如前述，公訴人徒
      以被告將上開營業大客車駛離碰撞瞬間煞停之地點，而未
      保持現場，即置現場之其他痕跡證據於不顧，僅憑主觀上
      之推想，將一般經驗上有利被告之其他合理情況逕予排除
      ，認被告有未在遵行車道內行駛等情，自有未洽。
    (十二)參以證人蘇美櫻於本院審理中證稱：志帛公司外側設有警
      示燈，係感應式，人車經過，燈光即會閃亮等語（參見本
      院卷第129 頁反面）；證人丁瑞瑤於本院審理中亦證述：
      當時在肇事地點有公司設置之感應式燈光，如有車輛經過
      ，即會亮起等語（參見本院卷第131 頁），足見被告辯稱
      ：蔡國欽當時乃接近分向限制線行駛，上開車禍事故發生
      地點路旁之工廠，設有投射燈，蔡國欽可能係因投射燈亮
      起，以為有工程車駛出，而駛至伊行駛之車道，致與伊所
      駕駛上開營業大客車左前端發生碰撞等語，尚非全然無稽
      。又蔡國欽於前揭時日如係突然駛至被告所駕駛前開營業
      大客車行駛之車道，被告自無注意車前狀況，防範避免前
      開車禍事故發生之可能，自亦不能僅以前開車禍事故之發
      生，推論被告應有疏於注意車前狀況等情。
    (十三)復酌以上開車禍事故，經本院囑託中央警察大學鑑定，中
      央警察大學鑑定結果略以：仔細觀察營業大客車左前車頭
      之凹損情形係於左前車頭位置，尤其凹損痕跡，研判機車
      與營業大客車之碰撞並非180 度之正面對撞事故，而係有
      一小角度之對撞事故，本案之碰撞型態研判係兩車對向碰
      撞之事故；再南32線公路雙向車道寬度均有3.5 公尺，且
      有路肩（西往東有1.7 公尺），就營業大客車之寬度（一
      般大客車之寬度約2.5 公尺）而言，西向車道應足敷使用
      ，如營業大客車侵入機車之東向車道而發生對撞事故，應
      不致造成機車之最終位置在行車分向線附近之情形；根據
      相關跡證，包括機車最終停止位置在行車分向線附近、兩
      車之車損、碰撞後之可能運行軌跡等，綜合研判機車侵入
      對向車道之可能性較高；研判兩車之對向事故係機車侵入
      對向車道所致；又兩造碰撞後始有車損之散落物，經衡酌
      各項案內事證，並考量兩車質量、可能速率及碰撞後所造
      成之合力作用位移、散落物飛散等因素，研判兩車對撞之
      地點在機車最終倒地位置之下游（往西方向）約10公尺處
      。本案之肇事責任為蔡國欽駕駛前開機車，沿南32線公路
      ，由東往西方向行駛，因不明原因侵入對向車道，與對向
      之營業大客車發生對撞事故，為肇事原因；被告駕駛營業
      大客車，沿南32線公路，由西往東方向行駛，無肇事因素
      ，有中央警察大學鑑定書1 份在卷可佐（參見本院卷第
      204 頁至第212 頁），有中央警察大學鑑定書1 份在卷可
      佐（參見本院卷第204 頁至第212 頁）。益徵尚難認被告
      對於前開車禍事故之發生，應有過失。
    (十四)至告訴人另雖具狀陳稱：(1)證人蘇美櫻與證人丁瑞瑤對於
      上開營業大客車肇事後停放之位置，證述之內容不同，如
      證人蘇美櫻證述屬實，中央警察大學鑑定據以認定之道路
      交通事故現場圖即已失真，鑑定之結果即難憑信；(2)臺灣
      省臺南區車輛行車事故鑑定委員會、臺灣省車輛行車事故
      覆議委員會、國立交通大學對於前開車禍事故，均認跡證
      不全而無法鑑定，何以中央警察大學可以進行鑑定，鑑定
      結果實難令人信服；(3)前開時日乃星期五下午8 時22分許
      ，上開處所東向車道，顯無並無其他用路人使用之可能，
      縱使前開處所東向車道路寬足敷使用，仍須考量當時用路
      車輛多寡及其他用路人是否擠壓至營業大客車，使其變換
      使用道路空間，鑑定書以車道寬度及營業大客車之寬度，
      即認東向車道寬度足敷使用，思慮有欠周全；(4)如前開營
      業大客車原行駛於對向車道，為閃避前揭機車，而欲駛回
      東向車道，嗣因閃避不及而與前揭機車發生碰撞，亦會形
      成相同之碰撞角度，不能僅以二車撞擊之相關位置，即認
      機車侵入營業大客車行駛之車道為肇事原因；(5)二車既非
      180 度正面碰撞，而有小角度之對撞，且上開機車乃於左
      側把手處與前揭營業大客車發生碰撞，反彈力道應未通過
      前揭機車重心，則在此一情況下，反彈之合力作用，絕不
      會沿上開機車行進方向之反方向作用，且有旋轉側滑之可
      能，上開鑑定書之推論顯有錯誤，以此推論出碰撞點在上
      開營業大客車行駛之車道，難認與事實相符；(6)如係前開
      機車侵入上開營業大客車行駛之車道，前開機車應係右側
      遭致撞擊，與前開車禍事故發生以後，上開機車左側全毀
      ，蔡國欽左側頭胸部、左腿均為撞裂傷之情形不同，上開
      鑑定尚有疑義云云。惟查：
      (1)證人即上開車禍事故發生以後，報警處理之蘇美櫻雖於
        本院審判中結證：當時在志帛公司內聽見碰一聲，而至
        外面查看，被告即央請伊報案，並未親眼目睹車禍發生
        情形；伊見到機車倒臥在伊公司路旁，人彈至公司門口
        ，被告駕駛之車輛停在道路中央，員警到場時，被告駕
        駛之車輛仍停在原處而未移動，機車則在大客車後方，
        無法判斷二者相距之距離等語（參見本院卷第128 頁反
        面、第129 頁）。惟查，前開車禍事故發生以後，被告
        駕駛之上開營業大客車並未停於道路中央，而係停於路
        邊，有攝有前開營業大客車停放位置之現場照片3 幀在
        卷可按（參見97年度相字第865 號卷宗第23頁至第24頁
        ），核與證人蘇美櫻前開證言，顯然不符，可見證人蘇
        美櫻對於車禍發生以後，現場之狀況，業已記憶不清，
        證人蘇美櫻前開關於車禍事故發生以後，上開營業大客
        車所在位置之陳述，應與事實不符，不足採信。又證人
        丁瑞瑤於本院審判時結證：伊前往現場處理時，現場情
        形如道路交通事故現場圖所示等語（參見本院卷第130
        頁），且經比對卷附道路交通事故現場圖、現場照片12
        幀（參見97年度相字第865 號卷宗第18頁、第22頁至第
        27頁），可知道路交通事故現場圖與現場照片所示，並
        無歧異，足認證人丁瑞瑤前開證言，應堪採信，前開道
        路交通事故現場圖所示，應與事實相符，並無失真之情
        形，告訴人認道路交通事故現場圖失真，並以此質疑中
        央警察大學之鑑定結果，自無足取。
      (2)各鑑定機關鑑定人員之專業及能力，本即有所不同，否
        則，本院於臺灣省臺南區車輛行車事故鑑定委員會、臺
        灣省車輛行車事故覆議委員會、國立交通大學認為無法
        鑑定以後，又何必再行囑託中央警察大學鑑定？告訴人
        以臺灣省臺南區車輛行車事故鑑定委員會、臺灣省車輛
        行車事故覆議委員會、國立交通大學對於前開車禍事故
        ，均認跡證不全而無法鑑定，何以中央警察大學可以進
        行鑑定為由，質疑中央警察大學之鑑定結果，自不足採
        。況且，如依告訴人所言，前開車禍事故已因跡證不全
        ，無從鑑定肇事原因，又豈有反而可以認定前開車禍事
        故乃因被告之過失而肇致之理？
      (3)鑑定書內關於東向車道寬度足敷使用之敘述，僅在說明
        東向車道之寬度，足供被告駕駛之上開營業大客車通行
        使用，而非以此認定被告駕駛之營業大客車有無侵入對
        向車道，此參諸鑑定書於敘述東向車道寬度應足敷使用
        以後，進而敘述「若乙車（指被告駕駛之營業大客車）
        侵入甲機車（指蔡國欽駕駛之重型機車）之東往西車道
        （指西向車道）而發生對撞事故，其碰撞地點會在甲機
        車之車道上。惟本案乙車左前角為碰撞點，如果乙車有
        侵入甲機車車道情形，應不致造成甲機車之最終位置在
        分向線附近的情形（示意圖如圖2 ），與現場跡證不相
        符」之記載自明，告訴人據以指摘鑑定報告思慮有欠周
        全，容有誤會。
      (4)細繹上開鑑定書之內容，可知前開鑑定書乃先後分析前
        開營業大客車侵入對向車道及前揭機車侵入對向車道，
        可能肇致機車倒地之位置，再以現場跡證相互比對，因
        而推論前開車禍事故發生之地點，並非僅以二車撞擊之
        相關位置，即認機車侵入營業大客車行駛之車道為肇事
        因素。告訴人對於鑑定書就上開營業大客車侵入前揭機
        車行駛車道情形之分析置若罔聞，僅以如前開營業大客
        車原行駛於對向車道，為閃避前開機車，而欲駛回東向
        車道，嗣因閃避不及而與前開機車發生碰撞，亦會形成
        相同之碰撞角度為由，質疑前開鑑定之意見，自有未洽
        。
      (5)告訴人指稱二車既非180 度正面碰撞，而有小角度之偏
        差，且上開機車乃於左側把手處與前揭營業大客車發生
        碰撞，反彈力道應未通過前揭機車重心，則在此一情況
        下，反彈之合力作用，絕不會沿上開機車行進方向之反
        方向作用云云，顯與物理作用力及反作用力之原理有悖
        ，自不足採。又縱如告訴人所言，機車於碰撞以後，可
        能旋轉側滑，因上開機車乃與前揭營業大客車左前端車
        頭大燈及附近之飾鈑處發生碰撞，發生碰撞之時，營業
        大客車尚在行駛之中，被告縱於碰撞之瞬間，基於本能
        而煞車，亦需一定之煞車距離，機車於碰撞之瞬間，因
        受營業大客車車體阻擋及反作用力之影響，亦僅有向西
        向車道方向移動或側滑之可能，並無向東向車道方向移
        動或側滑之可能，即二車發生碰撞之地點，僅有較機車
        倒地處更為偏南之可能，亦即應在東向車道上，與上開
        鑑定書之鑑定意見並無不同。告訴人以上開機車發生碰
        撞以後，有旋轉側滑之可能，據以推論鑑定書之推論顯
        有錯誤，亦無足取。
      (6)蔡國欽駕駛上開機車因不明原因侵入營業大客車之車道
        ，致其前開機車車頭及其身體左側與對向之上開營業大
        客車左前端車頭大燈及附近飾鈑處發生碰撞，上開機車
        嚴重受損之部位，自應在機車之左側，蔡國欽嚴重受創
        之部位，亦應在身體左側，告訴人指稱如係前開機車侵
        入上開營業大客車行駛之車道，前開機車應係右側遭致
        撞擊，顯與常情不符，自不足採。
      (7)從而，告訴人指摘前開鑑定書尚有疑義，並無足取，附
        此敘明。
    (十三)綜上所陳，本件公訴人所提出之證據及指出之證明方法，
      尚未達於通常一般之人對於被告確有過失致人之犯行，均
      不致有所懷疑，而得確信其為真實之程度，尚不足使本院
      形成該等證據已足證明被告確有過失致死犯罪之確信心證
      ，揆諸前揭法條及解釋、判例之意旨，應認不能證明被告
      犯罪，既不能證明被告犯罪，自應為無罪之諭知。
據上論斷，應依刑事訴訟法第301 條第1 項前段，判決如主文。
本案經檢察官羅瑞昌到庭執行職務。
中    華    民    國   100    年    12    月    22    日
                  刑事第十五庭  審判長法  官   蔡直青
                                      法  官   林福來
                                      法  官   伍逸康
以上正本證明與原本無異。
如不服本判決應於收受送達後10日內向本院提出上訴書狀，並應
敘述具體理由；其未敘述上訴理由者，應於上訴期間屆滿後20日
內向本院補提理由書（均須按他造當事人之人數附繕本）「切勿
逕送上級法院」。告訴人或被害人如對於本判決不服者，應具備
理由請求檢察官上訴，其上訴期間之計算係以檢察官收受判決正
本之日期為準。
                                      書記官   謝竣閎
中    華    民    國   100    年    12    月    23    日